臺灣臺南地方法院民事判決
109年度訴字第976號
原      告  黃麗美
訴訟代理人  洪梅芬律師
            涂欣成律師
            王紹雲律師
            李政儒律師
            吳佩諭律師
被      告  田麗祺
            黃楷晴
上二人共同
訴訟代理人  蕭麗琍律師  
上列當事人間請求分割共有物事件，本院於民國110年12月9日言
詞辯論終結，判決如下：
    主      文
兩造共有坐落臺南市○○區○○段000000地號面積113平方公尺土地
、同地段3442-25地號面積104平方公尺土地及同地段3442-26地
號面積89平方公尺土地，應合併分割如附圖甲案所示：編號Ａ面
積166平方公尺土地，分歸原告所有；編號Ｂ面積70平方公尺土地
，分歸被告田麗祺所有；編號Ｃ面積70平方公尺土地，分歸被告
黃楷晴所有。
訴訟費用由兩造按附表二所示之比例負擔。
    事實及理由
一、原告起訴主張：
（一）坐落臺南市○○區○○段000000○0000000○0000000地號三筆土
      地（以下合併簡稱系爭土地）為兩造所共有，應有部分如
      附表一所示，兩造間就系爭土地未定有不分割之契約，亦
      無因物之使用目的不能分割之情事，復不能達成分割協議
      ；又原告另有臺南市○○區○○段000○號建物，該建物係坐落
      系爭0000000地號土地上，為免因土地分割而有拆屋還地
      之困擾，原告請求鈞院考量分割方式時，將原告之應有部
      分集中於系爭0000000地號及0000000地號土地上，不僅可
      使土地及建物均歸屬同一人所有，亦可使土地發揮最大之
      效益。爰依民法第823條、第824條第2項之規定，請求合
      併分割系爭土地如附圖（臺南市新化地政事務所複丈日期
      109年12月15日土地複丈成果圖甲案，以下簡稱原告甲方
      案）所示，並聲明求為判決如主文第1項所示。
（二）被告所提方案（即如附圖乙案所示，以下簡稱被告乙方案
      ）應不可採：
　　⒈原告應有部分面積達166平方公尺，為共有人面積最大者，
      占總面積54.2%，如依被告乙方案分割，僅分得82平方公
      尺，占26.8%，反成為面積最小者，損失面積逾50%，應有
      部分比值顯不相當。
　　⒉被告雖主張系爭建物應予保留，惟：
　　　⑴依原告甲方案，兩造於分割後，仍得就建物進行買賣等
        方式保留系爭建物。原告亦可以房屋現值20萬7500元購
        入前述建物，並以估價報告所計算之295萬1958元購入
        被告田麗祺於系爭土地之全部應有部分，以免系爭建物
        遭到拆除。
　　　⑵近日台積電大舉投資南科，系爭土地距南科車程僅約10
        分鐘，富有增值潛力。如依被告乙方案，將迫使應有部
        分最多之原告損失將來土地增值之利益，而由應有部分
        極少之被告大量取得將來增值之好處，顯非事理之平。
　　　⑶系爭建物年近30年，且僅為加強磚造建物，價值不高，
        主要價值為土地之價格。不應以保存建物為由，強要原
        告交出土地，讓被告盡享將來土地增值之好處。
　　　⑷系爭土地應有部分拍賣時，被告不競標，現又企圖以老
        舊建物剝奪原告應受分配之面積，亦有失公平。況前述
        應有部分拍賣時，若由第三人拍定，勢必需分割土地予
        該第三人，而產生拆屋還地之問題，不能因為兩造有親
        屬關係，即強要原告讓出土地，來保存被告田麗祺之建
        物。
　　　⑸對於被告主張系爭土地之使用狀況係先人之意思云云，
        原告否認之。況先人意思亦不能拘束鈞院判決。　
（三）系爭報告書所載找補金額未考量日後增值空間，如以系爭
      報告書所載找補金額補償原告，將使原告喪失系爭土地將
      來增值之好處：
　　⒈依系爭報告書第7頁第5點記載，本次估價結果，係合理化
      時間售出系爭土地可得之價格；而合理的去化時間為價格
      日期後3個月，合理去化時間經過後，仍須重新訂定價格
      日期，重新評估。亦即系爭報告書只能反映價格日期110
      年6月26日三個月內即110年9月26日以後之價格變化，將
      使原告喪失日後土地增值之利益。
　　⒉依系爭報告書記載，若在系爭土地新建透天厝，建坪均價
      可達20.87萬元/坪。足見系爭報告書以素地狀態，不考量
      地上物對地價之影響，將使原告喪失日後開發土地之利益
      。　　
二、被告抗辯略以：
（一）系爭土地原屬一筆地號，即○○段0000000地號，為原告之
      父親黃水杞單獨所有；81年間黃水杞為規劃其子女黃東永
      、黃國豐（被告田麗祺之配偶）、黃麗枝三人於系爭土地
      上興建房屋（即541、542、543建號建物），乃再分割出
      系爭0000000、0000000地號兩筆土地。兩造之先人在系爭
      土地上蓋房屋時已規劃興建三棟房屋，兩造均為黃水杞之
      後代，自應尊重傳承其遺志。若依原告甲方案分割，系爭
      土地上之合法建物必遭拆除，明顯違背先人建屋之初衷，
      且損害被告之權益甚大。
（二）系爭0000000地號土地上有原告所有000建號建物、系爭00
      00000地號土地上有被告田麗祺所投資之則宥建設有限公
      司所有000建號建物、系爭0000000地號土地上有被告黃楷
      晴之父黃國豐所有000建號建物，為避免土地上合法建物
      遭拆除，分割方法請求以000建號建物、000建號建物共同
      壁之中心線及000建號建物、000建號建物共同壁之中心線
      為分割線，請求分割如附圖乙案（即被告乙方案）所示。
（三）如依原告甲方案分割，系爭土地上000建號建物必將被拆
      除，無法繼續使用，嚴重損害經濟效益。而依被告乙方案
      分割，即可避免上開合法建物遭到拆除，雖兩造分得之土
      地與其應有部分會有所增減，被告願依價補償原告。
（四）並聲明：
　　⒈兩造共有坐落臺南市○○區○○段000000地號、乙種建築用地
      、面積113平方公尺，同段0000000地號、乙種建築用地、
      面積104平方公尺，同段0000000地號、乙種建築用地、面
      積89平方公尺，准予合併分割；分割方法如附圖乙案所示
      ：Ａ部分面積82平方公尺分歸原告取得；Ｂ部分面積105平
      方公尺分歸被告田麗祺取得；Ｃ部分面積119平方公尺分歸
      被告田楷晴取得。
　　⒉被告田麗祺應補償原告新臺幣（下同）1,447,542元；被告
      黃楷晴應補償原告2,129,342元。
　　⒊訴訟費用由原告負擔。　　　　　　
三、得心證之理由：
（一）按各共有人除共有物之使用目的不能分割或契約訂有不分
      割之期限者外，得隨時請求分割共有物；共有物之分割，
      依共有人協議之方法行之，分割之方法，不能協議決定者
      ，法院得因任何共有人之聲請，命為左列之分配：一、以
      原物分配於各共有人。二、變賣共有物，以價金分配於各
      共有人，民法第823條第1項及第824條第2項定有明文。本
      件原告主張系爭土地為兩造所共有，應有部分如附表一所
      示，而系爭土地並無不能分割之情形，且共有人又無不分
      割之特約，惟對於分割方法迄未能達成協議之事實，業據
      提出土地登記謄本及地籍圖謄本為憑，且為被告所不爭執
      ，堪信為真實。從而，原告依前揭規定，請求分割系爭土
      地，自無不合，應予准許。
（二）次按共有物之分割，依共有人協議之方法行之。分割之方
      法，不能協議決定者，法院得因任何共有人之聲請，命為
      下列分配：以原物分配於各共有人。變賣共有物，以價金
      分配於各共有人，民法第824條第1項、第2項分別定有明
      文。又分割共有物以原物分配於各共有人為原則，法院就
      共有物為裁判分割時，應依民法第824條之規定為適當之
      分割，即應斟酌各共有人之意願、利害關係、共有物之性
      質、分割後之經濟效用及公共利益等定一適當公平之方法
      ，最高法院81年度臺上字第16號及89年度臺上字第724號
      判決要旨參照。經查：
　　1.系爭土地西北側臨路，而系爭0000000地號土地上有原告
      所有門牌號碼為臺南市○○區○○里○○000號建物（即000建號
      建物），系爭0000000地號土地上有則宥建設有限公司（
      被告田麗祺、黃楷晴為股東）所有門牌號碼臺南市○○區○○
      里○○000號建物（即000建號建物），系爭0000000地號土
      地上有黃國豐（即被告田麗祺配偶、被告黃楷晴之父）所
      有門牌號碼臺南市○○區○○里○○000號建物（即000建號建物
      ）及屋側之鐵皮屋坐落其上等情，業經本院履勘現場查明
      ，有本院109年9月1日勘驗測量筆錄在卷可稽。
　　⒉如依被告乙方案分割，被告黃楷晴所分得之Ｃ部分土地臨路
      寬度顯較其他兩塊分得土地之臨路寬度長，而原告所分得
      之Ａ部分土地東南側呈現顯難利用之狹長形狀，且原告依
      應有部分可分得166平方公尺，依被告乙方案僅分得82平
      方公尺，原告減損之土地面積達84平方公尺，已逾其依應
      分得166平方公尺之半數，原告於經濟上之損失顯然極大
      。　
　　⒊如依原告甲方案分割，兩造分得之土地均尚屬方正完整之
      長方形，土地臨路寬度亦均適當，而被告所有之000、000
      建號建物雖可能有部分被拆除，然上開建物均係建築近30
      年之磚造二層樓房，如部分拆除，在經濟上之損失，應不
      比原告依被告乙方案分割損失之土地面積所生之經濟損失
      來得大。
　　⒋本院綜合上情，並審酌兩造應有部分比例及平等均衡原則
      ，並兼顧土地經濟效益，認兩造共有系爭土地依如附圖甲
      案所示之方案（即原告甲方案）分割為適當，爰依民法第
      824條第2項第1款規定，將兩造共有之系爭土地依如附圖
      甲案所示之方案【兩造共有坐落臺南市○○區○○段000000地
      號面積113平方公尺土地、同地段0000000地號面積104平
      方公尺土地及同地段0000000地號面積89平方公尺土地，
      應合併分割如附圖甲案所示：編號Ａ面積166平方公尺土地
      ，分歸原告所有；編號Ｂ面積70平方公尺土地，分歸被告
      田麗祺所有；編號Ｃ面積70平方公尺土地，分歸被告黃楷
      晴所有。】分割，並判決分割如主文第1項所示。
四、本件判決基礎已臻明確，兩造其餘攻擊、防禦方法與舉證，
    經審核結果並不能動搖該基礎，且與本件事實認定無涉，自
    無庸一一贅述，附此敘明。
五、末按因共有物分割、經界或其他性質上類似之事件涉訟，由
    敗訴當事人負擔訴訟費用顯失公平者，法院得酌量情形，命
    勝訴之當事人負擔其一部，民事訴訟法第80條之1定有明文
    。本件分割共有物乃具非訟事件之性質，法院斟酌何種分割
    方法較能增進共有物之經濟效益，並兼顧兩造之利益，以決
    定適當之分割方法，不因何造起訴而有不同，故原告請求裁
    判分割共有物雖有理由，惟關於所支出之訴訟費用，應由共
    有人全體分擔，方屬公平。本院審酌兩造之利害關係、應有
    部分比例，命本件訴訟費用由兩造按附表二所示之應有部分
    比例負擔。　　
六、據上論結，本件原告之訴為有理由，依民事訴訟法第78條、
    第80條之1，判決如主文。
中　　華　　民　　國　　110 　年　　12　　月　　23　　日
                        臺灣臺南地方法院民事第二庭
                              法  官  王 獻 楠
上為正本係照原本作成。
如不服本判決，應於送達後20日內，向本院提出上訴狀並表明上
訴理由，如於本判決宣示後送達前提起上訴者，應於判決送達後
20日內補提上訴理由書（須附繕本），如委任律師提起上訴者，
應一併繳納上訴審裁判費。
中　　華　　民　　國　　110 　年　　12　　月　　23　　日
                              書記官  蕭 雅 文　　
附表一：   不     動    產    標     示 共有人 應有部分 臺南市○○區○○段000000地號 黃麗美 3分之1  田麗祺 3分之1  黃楷晴 3分之1 臺南市○○區○○段0000000地號 黃麗美 3分之2  田麗祺 6分之1  黃楷晴 6分之1 臺南市○○區○○段0000000地號 黃麗美 3分之2  田麗祺 6分之1  黃楷晴 6分之1 

附表二：  共 有 人 訴訟費用分擔比例 黃麗美 100分之54 田麗祺 100分之23 黃楷晴 100分之23